臺灣板橋地方法院刑事判決　　　　　　　　　　　　九十二年度易字第二七二五號
　　公　訴　人　臺灣板橋地方法院檢察署檢察官
　　被　　　告　乙○○
右列被告因詐欺案件，經檢察官提起公訴（九十二年度偵緝字第九五０號），本院判
決如左：
    主  文
乙○○連續意圖為自己不法之所有，以詐術使人將本人之物交付，處有期徒刑伍月，
如易科罰金，以參佰元折算壹日。
    事  實
一、乙○○於民國八十四年四月間，在台北縣三重市○○路○段十五巷十三號二樓住
    處，自任會首，召募丙○○（起訴書誤載為黃邱菊招）等三十五人合組民間互助
    會，連會首共三十六會，其中丙○○以其女「黃春玉」名義參加二會（會單排序
    第二排第一、二名），每會新台幣（下同）二萬元，底標二千五百元，會期自八
    十四年四月十五日起至八十七年三月十五日止，約定每月十五日下午六時在上址
    乙○○住處開標。嗣於會期進行中，乙○○因積欠他人債務無力清償，遂於八十
    六年八月十五日第二十九會開標前宣布倒會。詎其竟意圖為自己不法之所有，並
    基於概括之犯意，利用會員丙○○均係透過其女周春玉，再委託乙○○之姐甲○○代繳會款，與其他會員互不熟識，亦從未在開標時前往現場監督之機會，自八
    十六年八月十五日第二十九會起，至同年十一月十五日第三十二會止，利用不知
    情之甲○○轉知當次係其他活會會員以標息六千元得標，每會應繳付會款一萬四
    千元，使丙○○因此陷於錯誤，連續交付二會標金扣除標息之金額各二萬八千元
    （(00000-0000)x2= 28000元） ，前後四次合計得款十一萬二千元。至八十六年
    十二月間，乙○○告知甲○○該互助會業已倒會，甲○○始未再向丙○○收取會
    款。嗣於八十七年二月十五日第三十五會後（最後二會均為丙○○名義），丙○○欲向乙○○索討應得之尾會會款未獲，始查知上情。
二、案經被害人丙○○訴由台灣板橋地方法院檢察署檢察官偵查起訴。
    理  由
一、訊據被告乙○○固坦承於右揭時地募集被害人丙○○等人籌組民間互助會，且在
    剩餘八會時宣告倒會之事實不諱，但矢口否認被訴詐欺取財之犯行，辯稱：伊只
    記得最後幾會均以標息六千元收取，但對互助會收款至何時之情形，因時間久遠
    已不復記憶，應未在倒會後仍向會員收取會款云云。惟查，右揭倒會之事實，業
    據被告在偵審中供承在卷，核與被害人丙○○指訴之情節大致相符，並有互助會
    單影本一紙、還款本票三十一紙在卷可稽，自屬實在。被告在本院審理中雖辯稱
    ：伊並未在倒會後仍收取會款等情，但其在偵查中已供承：周貴琇（即甲○○）
    不知互助會已停標，因為我希望會能繼續維持下去，所以沒有跟她講（九十二年
    度偵緝字第九五０號卷第三十三頁反面參照），顯見被告在互助會倒會後，仍有
    利用甲○○繼續收取會款之情形。至其確實收取之次數，因被告於審理中表示不
    復記憶，而乏其自白；被害人丙○○固證稱會款已全數收取云云，然依本院審理
    時所見，被害人丙○○年紀老邁，且因時間久遠，對參加互助會之會數、會款等
    資料，均無法詳細、明確陳述其內容，且其係透過女兒黃春玉、友人甲○○二人
    輾轉交付會款予被告，其間資料亦未加以記載備忘，是其所謂已全數收取（實則
    第三十五會後即為被害人丙○○所應得，並未收取）乙節，尚非全然無疑。而證
    人甲○○於本院審理時則具結證稱：伊收取至剩四會時，被告始告知業已倒會，
    之後即未再向丙○○收取等語。衡諸證人甲○○係被告之姐，其證稱被告在剩餘
    五會至八會之間，亦即宣告倒會後，仍有向被害人丙○○繼續收取會款等不利被
    告之證詞，自得採信。而證人甲○○亦係實際經手會款之人，則其所證僅收取至
    剩餘四會之時間，應較被害人丙○○所述正確。綜上所述，被告所辯伊在倒會後
    並未繼續收取會款乙節，顯屬事後卸責之詞，不足採信。從而被告於倒會後，仍
    有四次利用證人甲○○以六千元標息收取會款之犯行，事證明確，其詐欺取財之
    犯行洵堪認定，應依法論科。
二、核被告所為，係犯刑法第三百三十九條第一項之詐欺取財罪。被告先後四次詐欺
    取財之犯行，時間緊接，犯罪構成要件相同，顯係基於概括之犯意為之，應依刑
    法第五十六條連續犯之規定論以一罪，並加重其刑。又被告係利用不知情之甲○○向被害人丙○○詐取會款，為間接正犯。爰審酌被告犯罪之動機、目的、手段
    ，詐欺取財之次數，所詐得之金額，尚未與被害人丙○○達成和解，賠償所受之
    損害，及犯罪後態度等一切情狀，量處如主文所示之刑。查被告犯罪後，刑法第
    四十一條業於九十年一月四日修正，其第一條前段為「犯最重本刑為五年以下有
    期徒刑以下之刑之罪，而受六月以下有期徒刑或拘役之宣告，因身體、教育、職
    業、家庭之關係或其他正當事由，執行顯有困難者，得以一元以上三元以下折算
    一日，易科罰金。」並於同年月十日公佈施行，於同年月十二日生效，比較新舊
    法之規定，以變更後之新法對被告有利，依刑法第二條第一項前段之規定，自應
    適用裁判時之新法，而併諭知易科罰金之折算標準，以資懲儆。
三、公訴意旨另謂：被告基於意圖為自己不法所有之概括犯意，除前揭十一萬二千元
    之會款外，另自八十六年十二月十五日起至八十七年三月十五日止，利用不知情
    之甲○○詐欺被害人丙○○會款，因認被告此部分之行為，另涉犯刑法第三百三
    十九條第一項之詐欺取財罪嫌。公訴人認被告涉有前揭犯行，無非以被害人丙○○在偵查中之指訴，為其主要論據。
四、按犯罪事實應依證據認定之，無證據不得認定犯罪事實；又不能證明被告犯罪者
    ，應諭知無罪之判決，刑事訴訟法第一百五十四條第二項、第三百零一條第一項
    分別定有明文。訊據被告堅決否認此部分詐欺取財之犯行，辯稱：伊未透過甲○○收取此部分會款等語。經查，被告、被害人丙○○及證人甲○○三方對收取會
    款之情形各執一詞，而以證人甲○○所證各節較為可採，業如前述。而被害人丙○○係參加二會，並等待收取尾會之會款。易言之，八十七年二月十五日第三十
    五會，及八十七年三月十五日第三十六會之會款，應係被害人丙○○所應得之尾
    款，被告自無再向被害人丙○○收取之理。而八十六年十二月十五日第三十三會
    、八十七年一月十五日第三十四會之會款並未收取，業經證人甲○○證述在卷，
    被告自無詐欺此部分會款之犯行。此外，復查無其他積極事證可認被告有此部分
    被訴之犯行，不能證明被告犯罪，依首揭說明，本應為無罪之判決，惟公訴人認
    被告此部分之犯行與前揭有罪科刑部分，為連續犯，屬裁判上一罪，有不可分之
    關係，爰不另為無罪之諭知。
據上論斷，應依刑事訴訟法第二百九十九條第一項前段，刑法第五十六條、第三百三
十九條第一項、第四十一條第一項前段、第二條第一項前段，罰金罰鍰提高標準條例
第一條前段、第二條，判決如主文。
本案經檢察官王家春到庭執行職務。
中      華      民      國    九十三    年      四      月    二十三    日
                                      臺灣板橋地方法院刑事第七庭
                                          審判長法  官  鄭  水  銓
                                                法  官  侯  志  融
                                                法  官  楊  志  雄
右正本證明與原本無異。
如不服本判決，應於判決送達後十日內，向本院提出上訴狀。
                        書記官  陳  淑  芳
中      華      民      國    九十三    年      四      月    二十七    日
附錄本案論罪科刑法條全文：
刑法第三百三十九條
意圖為自己或第三人不法之所有，以詐術使人將本人或第三人之物交付者，處五年以
下有期徒刑、拘役或科或併科一千元以下罰金。
以前項方法得財產上不法之利益或使第三人得之者亦同。
前二項之未遂犯罰之。
